【裁判字號】    98,簡上,83
【裁判日期】    980519
【裁判案由】    詐欺
【裁判全文】
臺灣彰化地方法院刑事判決              98年度簡上字第83號
上  訴  人  臺灣彰化地方法院檢察署檢察官
被      告  乙○○
上列上訴人因被告詐欺案件，不服本院九十八年度簡字第三七八
號中華民國九十八年二月二十日第一審簡易判決（原檢察官聲請
簡易判決處刑案號：九十七年度偵字第一０九八六號），提起上
訴，本院管轄第二審合議庭判決如下：
    主  文
原判決撤銷。
乙○○幫助意圖為自己不法之所有，以詐術使人將本人之物交付
，處有期徒刑參月，如易科罰金，以新臺幣壹仟元折算壹日。
    事  實
一、乙○○明知個人之帳戶關係本身之信用具有一身專屬之性質
    ，在現今金融機構開立帳戶使用並無特殊之條件與困難，而
    一般人均係使用自己之帳戶，如涉及使用他人之帳戶常與財
    產犯罪密切相關，且取得他人存摺之目的在於收取贓款及掩
    飾犯行使之不易遭人追查，其在能預見姓名年籍不詳之成年
    男子等人收受帳戶之目的係欲隱匿真實身分，以供犯罪集團
    進行詐欺犯罪所用下，竟仍基於幫助他人詐欺取財之不確定
    犯意，而其發生並不違背其本意之認識下，竟不顧他人所可
    能遭受之危害，容任他人藉以遂行犯罪，於民國九十七年十
    一月初某日，自報紙刊登之分類廣告得知，某姓名年籍均不
    詳自稱「許經理」之人，願以每個帳戶每月新臺幣（下同）
    一萬二千元之代價承租人頭帳戶等情，即與之聯絡，並隨按
    指示，於九十七年十一月十七日晚間，將其於中華郵政股份
    有限公司埔鹽郵局所申設局號：0000000、帳號：0
    000000號帳戶之提款卡（含密碼）以宅配方式，寄送
    至「臺中縣豐原市○○路七十三之二號」，並註明由「許育
    德」收受，而容任他人使用上開帳戶遂行犯罪。嗣後「許經
    理」果將上開帳戶之提款卡（含密碼）均轉交予不詳人士組
    成之詐欺集團，該詐欺集團即共同基於意圖為自己不法所有
    之詐欺犯意聯絡，於九十七年十一月十八日，分別向丙○○
    、丁○○、甲○○佯稱，其等先前於電視或網路購物過程中
    ，誤遭設定為分期付款模式，故需至自動櫃員機前，按指示
    操作後予以取消云云。致使丙○○、丁○○、甲○○均不疑
    有他因而陷於錯誤，分按指示操作而轉帳五千九百九十三元
    、二萬九千一百零一元及九千九百八十三元至乙○○上開帳
    戶內。嗣丙○○、丁○○、甲○○等人於按指示操作後，始
    知受騙，經報警處理後，循線查悉上情。
二、案經彰化縣警察局溪湖分局報請臺灣彰化地方法院檢察署檢
    察官偵查後聲請簡易判決處刑。
    理  由
壹、程序方面：
    按被告以外之人（包括證人、鑑定人、告訴人、被害人及共
    同被告等）於審判外之陳述雖不符刑事訴訟法第一百五十九
    條之一至之四等四條之規定，而經當事人於審判程序同意作
    為證據，法院審酌該言詞陳述或書面陳述作成時之情況，認
    為適當者，亦得為證據；當事人、代理人或辯護人於法院調
    查證據時，知有刑事訴訟法第一百五十九條第一項不得為證
    據之情形，而未於言詞辯論終結前聲明異議者，視為有前項
    之同意，同法第一百五十九條之五定有明文。立法意旨在於
    傳聞證據未經當事人之反對詰問予以核實，原則上先予排除
    。惟若當事人已放棄反對詰問權，於審判程序中表明同意該
    等傳聞證據可作為證據；或於言詞辯論終結前未聲明異議，
    基於尊重當事人對傳聞證據之處分權，及證據資料愈豐富，
    愈有助於真實發見之理念，且強化言詞辯論主義，使訴訟程
    序得以順暢進行，上開傳聞證據亦均具有證據能力。本件證
    人即被害人丙○○、丁○○及甲○○等人於警詢中為陳述，
    其性質雖屬傳聞證據，惟查無符合同法第一百五十九條之一
    至之四等前四條之情形，其等所為之上開警詢筆錄內容，業
    經本院審理時予以提示並告以要旨，且經檢察官及被告表示
    意見，當事人已知上述筆錄乃傳聞證據，且未於言詞辯論終
    結前對該等筆錄內容聲明異議，依上開規定，是其等於警詢
    中之證言已擬制同意其有證據能力，本院審酌上開筆錄作成
    時，較無人情施壓或干擾，亦無不當取供之情形，認為以之
    作為本案之證據亦屬適當，是其等於警詢中之證言自具有證
    據能力。
貳、實體部分：
一、訊據被告乙○○對於上開郵局帳戶為其以本人名義所開立及
    其將上開帳戶之提款卡及密碼等物以每月一萬二千元之價格
    出租予自稱「許育德」之成年男子等情均坦承不諱，經查：
（一）被害人丙○○、丁○○、甲○○於九十七年十一月十八日
      因接獲詐騙集團成員所撥打之電話，佯稱其等先前於電視
      或網路購物過程中，誤遭設定為分期付款模式，故需至自
      動櫃員機前，按指示操作後予以取消云云，致使被害人丙○○、丁○○、甲○○不疑有他，因而陷於錯誤，分按指
      示操作，而轉帳五千九百九十三元、二萬九千一百零一元
      及九千九百八十三元至被告上開郵局帳戶內，嗣因被害人
      發覺有異，經查詢後始知遭詐騙等情，業據證人即被害人
      丙○○、丁○○、甲○○等人於警詢時證述甚詳，並有被
      害人之郵政自動櫃員機交易明細表三份及被告之郵政存簿
      儲金簿影本、中華郵政股份有限公司之顧客基本資料查詢
      、郵政存簿儲金立帳申請書、查詢帳戶最近交易資料各一
      份在卷可稽，足徵被告所申設之上開郵局帳戶確遭詐騙集
      團成員作為實施詐欺取財之用。
（二）按刑法上之故意，分直接故意（確定故意）與間接故意（
      不確定故意），「行為人對於構成犯罪之事實，明知並有
      意使其發生者」為直接故意，「行為人對於構成犯罪之事
      實，預見其發生而其發生並不違背其本意者」為間接故意
      ；次按依社會常情，任何人均可辦理金融帳戶存摺使用，
      如無正當理由，實無借用他人存摺、提款卡、密碼使用之
      理，且金融存摺、提款卡及密碼亦事關個人財產權益之保
      障，其專有性甚高，除非本人或與本人親密關係者，難認
      有何理由可取得該存摺、提款卡及密碼；又自政府開放金
      融業申請設立後，金融機構大量增加，一般人申請存款帳
      戶極為容易且便利，除非活期存款帳戶使用人欲將帳戶充
      作犯罪之用，否則一般人正常使用以自己名義申辦之存款
      帳戶即可，並無使用他人帳戶之必要。況近來新聞媒體，
      對於不肖犯罪人士常使用他人存款帳戶後，再持以供作犯
      罪使用，藉此逃避檢警查緝之情事，亦多所報導；且一般
      人亦均有妥為保管及防止他人任意使用存摺、提款卡及密
      碼之認識，縱特殊情況偶需交付他人使用，亦必深入瞭解
      用途及合理性，始予提供，該等專有物品如落入不明人士
      手中，而未加以闡明正常用途，極易被利用為與財產有關
      之犯罪工具，此為吾人依一般生活認知所易於體察之常識
      ，而對於非有正當理由，竟徵求他人提供帳戶者，客觀上
      可預見其目的，係供為某筆資金存入後，再行領出之用意
      ，一般人本於一般認知能力均易於瞭解，被告就郵局存款
      帳戶之申請使用細節，不可能諉為不知，被告係於可預見
      上揭郵局帳戶提款卡及密碼提供予他人使用將幫助他人實
      施犯罪之情形下，仍將其郵局之帳戶提款卡及密碼以每月
      一萬二千元之高價出租予「許育德」之成年男子使用，顯
      有預見縱有人利用被告前揭銀行帳戶實施詐欺取財犯罪，
      以領取犯罪所得財物，避免遭查獲等情，亦不違背被告之
      本意至明。是以，被告猶出租所有之上開帳戶予姓名、年
      籍不詳之成年男子所屬之詐欺集團成員使用，足認被告主
      觀上容任該詐欺集團將上開帳戶作為詐欺取財之指定帳戶
      使用，準此，被告確有幫助詐欺取財之不確定故意甚明。
（三）綜上所述，足徵被告所為自白顯與事實相符，堪予採信，
      本件事證明確，被告犯行堪予認定，應予依法論科。
二、再按刑法關於正犯、從犯之區別，本院所採見解，係以其主
    觀之犯意及客觀之犯行為標準，凡以自己犯罪之意思而參與
    犯罪，無論其所參與者是否犯罪構成要件之行為，皆為正犯
    ，其以幫助他人犯罪之意思而參與犯罪，其所參與者，苟係
    犯罪構成要件之行為，亦為正犯，必以幫助他人犯罪之意思
    而參與犯罪，其所參與者又為犯罪構成要件以外之行為，始
    為從犯（最高法院二十五年上字第二二五三號判例要旨參照
    ）。是如未參與實施犯罪構成要件之行為，且係出於幫助之
    意思提供助力，即屬幫助犯，而非共同正犯，本案被告係基
    於幫助他人詐欺取財之犯意，提供上開帳戶提款卡及密碼與
    「許育德」之成年男子及其所屬之詐騙集團成員，意圖為自
    己不法之所有，詐欺被害人丙○○、丁○○、甲○○匯款至
    被告所提供之上揭郵局帳戶，是被告顯係以幫助他人為詐欺
    取財犯罪之意思，其所參與者僅係出租前開提款卡及密碼等
    資料，亦即參與犯罪構成要件以外之行為，依前開說明，核
    被告交付郵局帳戶予詐騙集團成員詐欺被害人丙○○、丁○○、甲○○等所為，係犯刑法第三十條第一項、第三百三十
    九條第一項之幫助詐欺取財罪。被告以一交付郵局帳戶予「
    許育德」之成年男子之行為，幫助「許育德」所屬詐欺集團
    成員分別對被害人丙○○、丁○○、甲○○為詐欺取財，係
    以一交付帳戶行為觸犯三個幫助詐欺取財罪名，為同種想像
    競合犯，應依刑法第五十五條之規定，論以一幫助詐欺取財
    罪。被告所為係犯刑法第三十條第一項、第三百三十九條第
    一項之幫助詐欺取財罪，為從犯，本院衡其犯罪情節較正犯
    為輕，爰依刑法第三十條第二項之規定，按正犯之刑減輕之
    。
三、本件上訴人即檢察官上訴意旨略以：被告所為，所生損害非
    輕，且助長詐欺集團之猖獗，影響社會交易安全，增加被害
    人追償及警察機關偵查犯罪之困難。況查被告迄今尚未與本
    案告訴人丙○○及被害人甲○○達成和解，賠償其等損害，
    或提出具體可行之賠償方案等情，苟無極端不適合執行刑罰
    之特殊情形，實不宜驟予宣告緩刑，又查本件判決並未敘明
    任何諭知緩刑之原因及理由，即宣告緩刑二年，與鈞院及其
    他法院處理一般同類案件量刑迥異，是原審僅判處被告有期
    徒刑三月，緩刑二年，其量刑堪嫌過輕，罪刑難認相當，尚
    不足以收儆惕之效，綜上自難認原判決妥適，為此請鈞院撤
    銷原判決，另為適當之判決等語。
四、原審以被告幫助詐欺取財犯行事證明確，據以論罪科刑，固
    非無見，而本件被告與被害人丁○○於九十八年二月九日成
    立調解後，依調解內容被告應自九十八年三月十五日起按月
    於每月十五日前給付五千元，如一期不履行，視為全部到期
    ，惟被告至今均未依調解內容清償被害人丁○○，此有調解
    程序筆錄及電話洽辦公務記錄單各一份在卷可稽，又被告迄
    今亦尚未陳報其與本案被害人丙○○及甲○○達成和解並賠
    償渠等損害，或提出具體可行之賠償方案之情事，且被告任
    意提供帳戶予不法份子使用，而其所提供帳戶非惟幫助詐騙
    者遂行詐財目的，同時使詐欺者得以隱匿其真實身分，減少
    遭查獲之風險，愈使其肆無忌憚，加深犯罪之猖獗，致使社
    會經濟遭受重大危害，再被告並無極端不適合執行刑罰之特
    殊情形，是以本件被告實不宜驟予宣告緩刑，原審為被告緩
    刑之諭知，尚有未洽，檢察官上訴意旨亦指摘及此，原判決
    既有上開可議之處，自應由本院將原審判決撤銷改判。爰審
    酌被告任意提供帳戶予不法份子使用，且其所提供帳戶非惟
    幫助詐騙者遂行詐財目的，同時使詐欺者得以隱匿其真實身
    分，減少遭查獲之風險，愈使其肆無忌憚，加深犯罪之猖獗
    ，致使社會經濟遭受重大危害，及其犯罪後之態度等一切情
    狀，量處如主文第二項所示之刑，並依刑法第四十一條第一
    項前段之規定諭知易科罰金之折算標準，以資懲儆。
據上論斷，應依刑事訴訟法第四百五十五條之一第一項、第三項
、第三百六十九條第一項前段、第三百六十四條、第二百九十九
條第一項前段，刑法第三百三十九條第一項、第三十條第一項前
段、第二項、第四十一條第一項前段，刑法施行法第一條之一，
判決如主文。
本案經檢察官陳茂榮到庭執行職務。
中    華    民    國    98    年    5     月    19    日
                  臺灣彰化地方法院刑事第二庭
                                  審判長法官  石馨文
                                  法      官  陳秋錦
                                  法      官  尚安雅
以上正本證明與原本無異。
本件不得上訴。
中    華    民    國    98    年    5     月    20    日
                                  書  記  官  洪年慶
附錄本案論罪科刑法條全文：
刑法第三百三十九條
意圖為自己或第三人不法之所有，以詐術使人將本人或第三人之
物交付者，處 5 年以下有期徒刑、拘役或科或併科 1 千元以下
罰金。
以前項方法得財產上不法之利益或使第三人得之者，亦同。
前二項之未遂犯罰之。


司法院資訊處製作；財團法人民間司法改革基金會備份。
